【裁判字號】    90,判,2279
【裁判日期】    901130
【裁判案由】    營利事業所得稅
【裁判全文】
最  高  行  政  法  院  判  決                    九十年度判字第二二七九號
    原      告  國城建設股份有限公司
    代  表  人  甲○○
    被      告  財政部臺灣省南區國稅局
    代  表  人  許虞哲
右當事人間因營利事業所得稅事件，原告不服行政院中華民國八十九年二月十六日台
八十九訴字第○四六七三號再訴願決定，提起行政訴訟。本院判決如左：
    主  文
原告之訴駁回。
訴訟費用由原告負擔。
    事  實
緣原告八十五年度營利事業所得稅結算申報，列報其他費用新臺幣（下同）四一、五
三四、五二五元。被告初查，以原告本期其他費用項下銷售費用三八、四八三、一九
一元（科學家建屋案六、三七七、二九三元，美麗國城建屋案三○、八四六、七七七
元，站前廣場建屋案一、二五九、二二一元）中之科學家及美麗國城二建屋案之銷售
費用，雖經會計師依查核準則第七十八條第一款第十一目按科學家建屋案帳載數一一
、四二六、四三九元扣除地主分攤廣告費四、二五○、四○八元（包括會計師轉列數
四○、二三八元及原告自行調整數四、二一○、一七○元），地主分攤佣金七九八、
一三八元及憑證不合法六○○元，申報銷售費用六、三七七、二九三元；按美麗國城
建屋帳載數六九、七五四、一六九元扣除地主分攤廣告費三八、二二六、六五二元及
轉列折舊費用六八○、七四○元，申報銷售費用三○、八四六、七七七元。惟該二建
屋係原告與地主採合建方式興建出售，是對所發生之全部銷售費用，依房屋與土地售
價相對比例計算科學家建屋案銷售費用三、九九九、○四三元，美麗國城建屋案銷售
費用二七、六二九、三七二元；又因該二建屋案尚有餘屋，乃再就核定之銷售費用依
待售房屋面積占房屋總面積比例分攤，轉列遞延費用計科學家建屋案一、一六五、○
二九元，美麗國城建屋案二、○五七、八二五元，核定科學家建屋案本年度銷售費用
為二、八三四、○一四元，美麗國城建屋案本年度銷售費用二五、五七一、五四七元
，加計站前廣場建屋案推銷費用一、二五九、二二一元及減除會計師剔除憑證不合法
六○○元，轉列地主分攤廣告費四○、二三八元，轉列折舊費用六八○、七四○元，
核定銷售費用二八、九四三、二○四元，其他費用三一、九九四、四三八元。原告不
服，申經復查結果，准予追認其他費用一、九六七、○七一元。原告仍未甘服，提起
訴願、再訴願，遞遭決定駁回，遂提起行政訴訟。茲摘兩造訴辯意旨於次：
原告起訴意旨略謂：一、再訴願決定，訴願決定及原處分決定之扣除或遞延原告所申
報之費用，無非以財政部頒「營利事業所得稅查核準則」（以下稱查核準則）及函釋
為據。然查本件費用之准予列報或扣除，影響原告應繳稅額之多寡，涉及人民之財產
權與納稅義務，其據以決定之法規應有法律保留原則之適用。依司法院釋字第二一○
號解釋意旨，憲法第十九條所謂依法律納稅，兼指納稅及免稅之範圍，均應依法律之
明文，不得逕以命令定之。查核準則並無法律之授權而認定人民應繳稅額之多寡，違
反租稅法定主義之法律保留原則。又依司法院釋字第二一七號解釋，稽徵機關就課稅
原因事實之認定方法所為之指示，非不許當事人提出反證，法院於審判案件時，並不
受其拘束。又依財政部八十五年五月八日台財稅第八五一九○四一七四號函之規定，
「建設公司與地主合作建屋（含合建分售），如約定銷售合建房地之廣告費，全數由
建設公司負擔者，則建設公司依法取得之廣告費進項憑證，其進項稅額應准予全數申
報扣抵銷項稅額」是原決定所賴以為據之查核準則並非絕對之標準，亦非如原決定所
稱之「現行法律」，原告據與地主間之合建契約暨財政部前揭函釋申報費用於法並無
不合，被告無逕依查核準則剔除該項費用之權力。依司法院釋字第二二一號解釋意旨
，對於具體案件之課稅，應依舉證責任分配法則，分由稅捐機關或納稅義務人盡舉證
責任。且據司法院釋字第一三七號、二一六號、四○七號解釋意旨，法官認定事實，
適用法律並不受行政命令之拘束。本案原告依行業交易特性，與地主約定負擔全部銷
售費用，有合建契約可證，被告漠視此項事實，遽依查核準則剔除原告所申報之費用
，顯無理由。建設公司銷售房屋大都連同土地持分一併出售，其所必須之費用如薪資
支出、租金、文具印刷等並不因房屋所坐落之土地係建商自有或地主所有而生差別。
今因民間交易習慣，提供土地與建商合建分屋之地主不願負擔管銷費用，該費用實際
上由原告支出，且各細項皆有憑證，原告據以申報，於法並無不合，被告豈可漠視實
情，遽依查核準則剔除該項費用六、三一七、二三三元，虛務表面假象之平等，扭曲
原告之損益，增加原告稅賦之支出？是其違法侵害人民權益，原處分及訴願決定，再
訴願決定均應依法撤銷。二、又被告依建坪比例計算，認餘屋應分擔之費用為三、二
二二、八五四元而予遞延認列，然依中華民國會計研究發展基金會財務會計法則委員
會所發布之財務會計準則公報第一號第十九條規定：「預付費用為應有益於未來，確
應由以後期間負擔之費用」，原告於完工交屋當期認列推銷費用並無不合。蓋廣告及
推銷費用並未對未售出之房屋發生實際上之效果，即已發生之廣告推銷費用對未售出
房屋未發生經濟效益，且未售出房屋可能轉供自用或出租，更不應分擔前已發生之推
銷費用。就廣告費而言，其未對未售出房屋發生經濟效益至為顯然，蓋依實際情形，
建商對未售出房屋之銷售，須另案推出售屋廣告活動，時有變更案名，更換廣告公司
重新推案之舉，致一銷售個案自初推出至完全銷售有歷時數年之情形，如認被告之遞
延認列為合法，則已售之房屋是否亦應分擔將來之廣告費？若是則營所稅之退補過於
繁瑣，顯不可行。故基於會計學上從簡原則，廣告費用應於完工年度認列，不應遞延
，被告之處分顯係違法，應予撤銷。至於佣金乃係因售出房屋而支付之報酬，薪資、
文具、印刷等皆為當期發生之已耗費用，對於未來確無經濟效益，被告予以遞延實無
理由。綜上論結，原處分顯然違法，請判決撤銷一再訴願決定及原處分等語。
被告答辯意旨略謂：一、查核準則第一條規定：「本準則係依稅捐稽徵法、所得稅法
、營業稅法、促進產業升級條例、中小企業發展條例、商業會計法、稅捐稽徵機關管
理營利事業會計帳簿憑證辦法、商業會計處理準則及其他有關法令之規定訂定之。」
準此，該查核準則係財政部本諸職權依各有關法律所訂定，以作為所屬各級稽徵機關
查核各項稅捐之標準，自有補充法律之效。又中央法規標準法第七條前段：「各機關
依其法定職權或基於法律授權訂定發布之命令」。是查核準則及函釋並無牴觸法律，
更無違法律保留原則。次查，系爭美麗國城及科學家二建屋案係原告與地主採合建分
售方式興建出售，合建契約約定房屋建築工程所有稅捐，銷售及管理費用，皆由原告
自行負擔，原告不得對地主提出任何分攤之請求，然當事人訂立契約，其內容與法律
規定不相牴觸者，固可任意約定，但是其約定如與現行法律上之規定不同，而影響人
民之基本權利義務者，即不得藉口契約自由原則而可違反法律上之規定，故是項費用
是否得從課稅所得額中扣除，仍應依稅法規定辦理。又查核準則第七十八條第一款第
十一目雖只規定廣告費應由地主與建主按其售價比例分攤，惟查系爭銷售費用係為銷
售房屋及土地所發生之共同支出，而出售土地收入要非原告之營業收入，依查核準則
第六十二條規定，與該項收入有關之支出自不得以費用列支，被告將系爭建屋案之其
餘銷售費用按房屋及土地售價比例攤計銷售土地所應分攤之費用自申報銷售費用中扣
除，於法並無不合。二、原告訴稱尚未銷售之餘屋尚無支付佣金之理，其他銷售費用
亦應全數列為完工年度之費用乙節。查系爭銷售費用因對未銷售之餘屋並不具有未來
經濟效益，是不應由未售房屋分攤，惟查系爭科學家建屋案預售房屋價款為一九、九
一九、九九六元，美麗國城建屋案預售房屋價款一八、二七六、二○○元，依財政部
七十三年三月二十七日台財稅字第五二一三六號函釋，因預售行為所發生之銷售費用
分別為七一一、二七三元及五四四、五一○元，共計一、二五五、七八三元仍應按遞
延費用列帳，從而被告將原核定轉列遞延費用三、二二二、八五四元准予追認一、九
六七、○七一元，系爭其他所得亦應同額追認。八十五年五月八日台財稅字第八五一
○九四一七四號函雖明釋建設公司與地主合作建屋如約定銷售合建房地之廣告費全數
由建設公司負擔，則建設公司依法取得之廣告費進項憑證，其進項稅額准予全數申報
扣抵銷項稅額，然查核準則第七十八條卻規定合建分售（或分成）之廣告費，應由地
主與建主按其比例分攤，由此可資證明二者解釋精神不同，要難類推適用。系爭銷售
費用係為銷售房地所發生之推銷費用，如原告所稱買賣房屋不可能只賣單一建物而不
買賣土地，是所發生之支出不論是固定費用或變動費用，均與建物及土地二者相關，
亦即該項費用係屬銷售房屋及土地所發生之共同支出，而銷售土地收入並非原告之營
業收入，依查核準則第六十二條規定，屬銷售土地所應分攤之費用，自不得列報扣除
。又查核準則第七十八條係廣告費之認列規定，至其他費用之認列原則係規定在相關
項目中依查核準則第六十二條規定，經營本業及附屬業務以外之費用及損失，不得列
為費用或損失。三、綜上，原告訴訟顯無理由，請判決駁回原告其訴等語。
    理  由
按「營利事業所得之計算以本年度收入總額減除各項成本費用損失及稅捐後之純益額
為所得額。」「經營本業及附屬義務以外之損失或家庭費用，．．．不得列為費用或
損失」。行為時所得稅法第二十四條第一項及第三十八條所明定。準此，經營本業及
附屬業以外之成本，自亦不得列為成本。又查核準則第七十八條第一款第十一目規定
「營建合建分售（或分成）之廣告費，應由地主與建主按其售價比例分攤。」本件被
告初查，以原告本期其他費用項下銷售費用三八、四八三、一九一元（科學家建物等
六、三七七、二九三元、美麗國城建屋案三○、八四六、七七七元，站前廣場建屋案
一、二五九、二二一元）中之科學家及美麗國城二建屋案之銷售費用，雖經會計師依
查核準則第七十八條第一款第十一目按科學家建屋案帳載數一一、四二六、四三九元
扣除地主分攤廣告費四、二五○、四○八元（包括會計師轉列數四○、二三八元及原
告自行調整數四、二一○、一七○元），地主分攤佣金七九八、一三八元及憑證不合
法六○○元，申報銷售費用六、三七七、二九三元；按美麗國城建屋帳載數六九、七
五四、一六九元扣除地主分攤廣告費三八、二二六、六五二元及轉列折舊費用六八○
、七四○元，申報銷售費用三○、八四六、七七七元。惟該二建屋係原告與地主採合
建方式興建出售，是對所發生之全部銷售費用，依房屋與土地售價相對比例計算，科
學家建屋案銷售費用三、九九九、○四三元，美麗國城建屋案銷售費用二七、六二九
、三七二元；又因該二建屋案尚有餘屋，乃再就核定之銷售費用依待售房屋面積占房
屋總面積比例分攤，轉列遞延費用計科學家建屋案一、一六五、○二九元，美麗國城
建屋案二、○五七、八二五元，核定科學家建屋案本年度銷售費用為二、八三四、○
一四元，美麗國城建屋案本年度銷售費用二五、五七一、五四七元，加計站前廣場建
屋案推銷費用一、二五九、二二一元及減除會計師剔除憑證不合法六○○元，轉列地
主分攤廣告費四○、二三八元，轉列折舊費用六八○、七四○元，核定銷售費用二八
、九四三、二○四元，其他費用三一、九九四、四三八元。原告不服，申經復查結果
，以系爭美麗國城及科學家二建屋案係原告與地主採合建分售方式興建出售，合建契
約約定房屋建築工程所有稅捐、銷售及管理費用，皆由原告自行負擔，原告不得對地
主提出任何分攤之請求。然當事人訂立契約，其內容與法律規定不相牴觸者，固可任
意約定，但其約定如與現行法律上之規定不同，而影響人民之基本權利義務者，即不
得藉口契約自由原則而可違反法律上之規定，故是項費用是否得從課稅所得額中扣除
，仍應依稅法規定辦理。又查核準則第七十八條第一款第十一目雖只規定廣告費應由
地主與建主按其售價比例分攤，惟查系爭銷售費用係為銷售房屋及土地所發生之共同
支出，而出售土地收入要非原告之營業收入，依查核準則第六十二條規定，與該項收
入有關之支出不得以費用列支，原核定將系爭建屋案之其餘銷售費用仍按房屋及土地
售價比例攤計銷售土地所應分攤之費用自申報銷售費用中扣除，於法並無不合。至主
張尚未銷售之餘屋尚無支付佣金之理，其他銷售費用亦應全數列為完工年度之費用乙
節。查系爭銷售費用因對未銷售之餘屋並不具有未來經濟效益，是不應由未售房屋分
攤，惟查系爭科學家建屋案預售房屋價款為一九、九一九、九九六元，美麗國城建屋
案預售房屋價款一八、二七六、二○○元，依財政部七十三年三月二十七日台財稅字
第五二一三六號函釋，因預售行為所發生之銷售費用分別為七一一、二七三元及五四
四、五一○元，共計一、二五五、七八三元仍應按遞延費用列帳，從而原核定轉列遞
延費用三、二二二、八五四元，准予追認一、九六七、○七一元，系爭其他費用亦應
同額追認。原告仍不服，訴經一再訴願決定以財政部八十五年五月八日台財稅字第八
五一○九四一七四號函雖明釋建設公司與地主合作建屋如約定銷售合建房地之廣告費
全數由建設公司負擔，則建設公司依法取得之廣告費進項憑證，其進項稅額准予全數
申報扣抵銷項稅額，然查核準則第七十八條卻規定合建分售（或分成）之廣告費，應
由地主與建主按其比例分攤，由此可資證明二者解釋精神不同，要難類推適用。系爭
銷售費用係為銷售房地所發生之推銷費用，如原告所稱買賣房屋不可能只賣單一建物
而不買賣土地，是所發生之支出不論是固定費用或變動費用，均與建物及土地二者相
關，亦即該項費用係屬銷售房屋及土地所發生之共同支出，而銷售土地收入並非原告
之營業收入，依查核準則第六十二條規定，屬銷售土地所應分攤之費用，自不得列報
扣除。又查核準則第七十八條係廣告費之認列規定，至其他費用之認列原則係規定在
相關項目中，依查核準則第六十二條規定，經營本業及附屬業務以外之費用及損失，
不得列為費用或損失，所稱被告將查核準則第七十八條擴大解釋為全部銷售費用均須
由地主與建主按其比例分攤云云，顯係誤解，遂駁回其一再訴願。經核均無不合。茲
原告起訴主張查核準則並無法律之授權而認定人民應繳稅額之多寡，違反租稅法定主
義之法律保留原則云云。經查；憲法第十九條規定人民有依法律納稅之義務，係指人
民僅依法律所定之納稅主體、稅目、稅率、納稅方法及納稅期間等項而負納稅之義務
。至於課稅原因事實之有無及有關證據之證明力如何，乃屬事實認定問題，不屬於租
稅法律主義之範圍。司法院釋字第二一七號解釋闡述甚明。查核準則第六十二條及第
七十八條第一款第十一目所定「經營本業及附屬業務以外之費用及損失，不得列為費
用或損失。」及「營建合建分售（或分成）之廣告費，應由地主與建主按其售價比例
分攤。」係屬營利所得中如何扣除費用及損失之事實認定問題，財政部依職權所發布
之查核準則及七十三年台裁字第五二一三六函釋，經核與所得稅法相關規定尚無不合
，自得加以適用，且揆諸上引司法院解釋，亦與租稅法律主義無違。次查查核準則第
七十八條第一款第十一目雖只規定廣告費應由地主與建主按其售價比例分攤，惟系爭
銷售費用係為銷售房屋及土地所發生之共同支出，而出售土地收入要非原告之營業收
入，依查核準則第六十二條規定，與該項收入有關之支出不得以費用列支，原處分將
系爭建屋案之其餘銷售費用仍按房屋及土地售價比例攤計銷售土地所應分攤之費用自
申報銷售費用中扣除，於法並無不合。又原告主張尚未銷售之餘屋尚無支付佣金之理
，其他銷售費用亦應全數列為完工年度之費用乙節。查系爭銷售費用因對未銷售之餘
屋並不具有未來經濟效益，是不應由未售房屋分攤，原處分已認此部分復查申請為有
理而更正在案，至系爭科學家建屋案預售房屋價款為一九、九一九、九九六元，美麗
國城建屋案預售房屋價款一八、二七六、二○○元，依財政部七十三年三月二十七日
台財稅字第五二一三六號函釋，因預售行為所發生之銷售費用分別為七一一、二七三
元及五四四、五一○元，共計一、二五五、七八三元仍應按遞延費用列帳，從而原處
分轉列遞延費用三、二二二、八五四元，准予追認一、九六七、○七一元，系爭其他
費用亦應同額追認。於法尚無不合。末查財政部八十五年五月八日台財稅字第八五一
○九四一七四號函雖明釋建設公司與地主合作建屋如約定銷售合建房地之廣告費全數
由建設公司負擔，則建設公司依法取得之廣告費進項憑證，其進項稅額准予全數申報
扣抵銷項稅額，然查該函釋係就有關營業稅所作之規定，與查核準則第七十八條規定
合建分售（或分成）之廣告費，應由地主與建主按其比例分攤，係對營利所得稅如何
扣除費用之規定，二者規範之範疇不同，要難混為一談而加以適用。綜上，原處分（
復查決定）所為認定，暨一再訴願決定遞予維持，俱無不合，原告起訴聲明撤銷，非
有理由，應予駁回。
據上論結，本件原告之訴為無理由，爰依行政訴訟法施行法第二條、行政訴訟法第九
十八條第三項前段，判決如主文。
中    華    民    國      九十      年      十一      月      三十      日
                    最 高 行 政 法 院  第 一 庭
                                審 判 長 法  官      黃  綠  星
                                         法  官      高  啟  燦
                                         法  官      蔡  進  田
                                         法  官      黃  璽  君
                                         法  官      廖  宏  明
右  正  本  證  明  與  原  本  無  異
                                         法院書記官  彭  秀  玲
中    華    民    國      九十      年      十一      月      三十      日


司法院資訊處製作；財團法人民間司法改革基金會備份。
